ACORDAO-COMPLETO-2322473

ACÓRDÃO 1279/2019 ATA 19/2019 - PLENÁRIO

VISTOS, relatados e discutidos estes autos que cuidam de recurso administrativo hierárquico interposto por Onesild José da Silva, servidor inativo deste Tribunal, matrícula 4205-6, contra decisão da Presidência que indeferiu pedido de revisão de seus proventos de aposentadoria mediante a consideração dos ditames da Resolução-TCU 281/2016, no que diz respeito à metodologia de cálculo da Gratificação de Desempenho ali prevista;
	ACORDAM os Ministros do Tribunal de Contas da União, reunidos em sessão Plenária, diante das razões expostas pelo Relator, em:
	9.1. conhecer e negar provimento ao recurso interposto por Onesild José da Silva, com fundamento no art. 107 da Lei 8.112/1990 c/c os arts. 15, inciso IV, e 30 do Regimento Interno do TCU;
	9.2. dar ciência deste acórdão ao recorrente e à Secretaria-Geral de Administração.

Recurso administrativo interposto contra decisão da Presidência que indeferiu pedido de revisão de proventos de aposentadoria.

Tribunal de Contas da União.

3. Interessado: Onesild José da Silva (matrícula: 4205-6).

13.1. Ministros presentes: José Mucio Monteiro (Presidente), Benjamin Zymler, Augusto Nardes, Aroldo Cedraz, Raimundo Carreiro, Ana Arraes, Bruno Dantas (Relator) e Vital do Rêgo.
13.2. Ministro-Substituto convocado: Marcos Bemquerer Costa.
13.3. Ministro-Substituto presente: Weder de Oliveira.

BRUNO DANTAS

Cuidam os autos de recurso administrativo hierárquico interposto por Onesild José da Silva contra deliberação adotada pela Presidência (peça 65) que indeferiu pedido de revisão de seus proventos de aposentadoria mediante a consideração dos ditames da Resolução-TCU 281/2016, no que diz respeito à metodologia de cálculo da Gratificação de Desempenho ali prevista.
2.	O pleito foi dirigido ao Plenário deste Tribunal nos seguintes termos (peça 69) :
“Tendo em vista as sucessivas negativas de meu pleito, sendo o último sido feito pela Presidência desta Corte volto a solicitar o reexame da matéria pelo exposto a seguir;
1) Em vários pronunciamentos anteriores foi enfatizado que não tenho direito a integralidade/paridade, o que tenho dito ser inútil pois nunca pleiteei isto, por conhecer um mínimo das Leis;
2) No despacho exarado pela Presidência desta casa sobre meu processo é dito que:
A) ‘Considerando, ainda que, nos termos e quem se deu sua aposentadoria, ao recorrente não assiste o direito à integralidade e à paridade com os servidores em atividade;’
B) ‘Considerando que, nos termos da legislação e da jurisprudência desta Corte, apenas os pensionistas e os servidores aposentados sob a égide de regras que permitam a integralidade e a paridade, e cuja composição dos proventos contenha a Gratificação de Desempenho - GD, terão direito à incorporação da referida vantagem nos moldes estabelecidos pelo art. 16, § 1º, da Lei n° 10.356, 27 de dezembro de 2001, com redação dada pela Lei n°12.776/2012;’
C) ‘Considerando que a Resolução-TCU 281/2016 não autoriza a inclusão do novo percentual da GD para fins de recálculo de aposentadorias balizadas pela média aritmética, antes de sua vigência;’
D) ‘Considerando, portanto, a improcedência do argumento de que a Resolução-TCU 281/2016 não está vinculada à paridade com servidores da ativa e nem ao tipo de aposentadoria do inativo, mas sim a um reconhecimento do desempenho funcional do servidor;’ (grifo meu) 
3) Em relação ao item A) acima nunca afirmei que tinha direito a integralidade /paridade;
Em relação ao item B) a redação final do art. 16 da Lei 10.356 de 27/12/2001 diz que:
‘Art. 16. Aos servidores ocupantes de cargo efetivo do Quadro de Pessoal da Secretaria do Tribunal de Contas da União é devida a Gratificação de Desempenho, (grifo meu) em percentual fixado em até 80% (oitenta por cento) , calculada conforme Avaliação de Desempenho Profissional apurada em razão da natureza das atividades desenvolvidas pelo servidor, do cumprimento de critérios de desempenho profissional mensuráveis e do implemento de metas, na forma estabelecida em ato do Tribunal de Contas da União.
§ 1° O ato referido neste artigo fixará percentual mínimo de Gratificação de Desempenho, de caráter institucional, que independerá do desempenho individual dos servidores, não inferior a 60% (sessenta por cento) do limite previsto no caput, observado o disposto no § 3º do art. 15 e garantida a uniformidade do intervalo de pontos percentuais a todos os servidores efetivos, ativos, inativos e pensionistas, do Tribunal de Contas da União
§ 2º O ato que disciplinar as disposições previstas neste artigo deverá estabelecer, sempre que possível, critérios objetivos e uniformes para atividades de natureza similar.’
Veja-se que a Lei se refere a cargo efetivo, mas o TCU estendeu aos aposentados.
Em relação ao item C) é descabida a afirmativa de que: ‘a Resolução-TCU 281/2016 não autoriza a inclusão do novo percentual da GD para fins de recálculo de aposentadorias balizadas pela média aritmética, antes de sua vigência’ pois a Resolução é silente quanto a esta afirmativa.
É o que diz a Resolução 281 em pauta:
‘Art. 1º O art. 3º da Resolução TCU 146, de 28 de dezembro de 2001, passa a vigorar com a seguinte redação: Art. 3º O percentual da Gratificação de Desempenho variará entre o piso de 48% (quarenta e oito por cento) e o teto de 80% (oitenta por cento) incidente sobre o maior vencimento básico do respectivo cargo.
Parágrafo único. Observado o disposto no parágrafo único do art. 2º desta Resolução, a diferença entre o piso e o teto do percentual da Gratificação de Desempenho será percebida por:
I - servidor ativo, a partir de avaliação individual de desempenho, a ser feita com base em critérios definidos em ato normativo do Presidente do TCU; e
II - servidor inativo e pensionista, com base na respectiva média de avaliação individual de desempenho apurada, no intervalo de zero a cem, no âmbito do Tribunal, nos últimos 36 (trinta e seis) meses de efetivo exercício que antecederem a concessão da aposentadoria ou da pensão.’
O texto da Resolução não diz ‘servidor inativo e pensionista que tenham integralidade/paridade’.
Em relação ao item D) cujo teor repito, diz que: ‘Considerando, portanto, a improcedência do argumento de que a Resolução-TCU 281/2016 não está vinculada à paridade com servidores da ativa e nem ao tipo de aposentadoria do inativo, mas sim a um reconhecimento do desempenho funcional do servidor;’ (grifo meu) 
Este é um ponto fundamental pois quando dos cálculos dos servidores que não se aposentam pela integralidade/paridade a Gratificação de Desempenho é usado para efetuar os cálculos e é feito considerando a base mínima da GD que é de 48% e não considera o reconhecimento do desempenho funcional do servidor;
4) Leio e releio o Processo TC Processo 032.615/2010-8, o voto do Relator, o voto da Relatora e não se vislumbra em nenhum trecho a referência de que o assunto da GD só diga respeito a quem se aposenta com integralidade /paridade, assim como na própria Portaria, cujo teor deixo de reproduzir aqui para que seja verificada por quem vier a analisar este pleito
5) Tento imaginar a situação de 2 servidores que se aposentaram no mesmo dia 10/12/2010, ou melhor ainda, se 2 servidores que se aposentaram (teoricamente) na data da Resolução 281 que é de 17 de Agosto de 2016 tendo o primeiro se aposentado pela integralidade e o segundo pela proporcionalidade. O primeiro tem sua GD ajustada ao seu desempenho pretérito e o segundo não, com sua GD fixada em 48%;
6) Finalizo me referindo ao item D na número 3 acima, que em sua frase final diz que: a Resolução-TCU 281/2016 não está vinculada à paridade com servidores da ativa e nem ao tipo de aposentadoria do inativo, mas sim a um reconhecimento do desempenho funcional do servidor;’
Afirmo então que não foi considerado então para mim e para outros que não se aposentaram pela integralidade/paridade, não houve um reconhecimento do desempenho funcional do servidor pois a base de cálculo usada foi de 48% não considerando os nosso desempenhos.
Solicito, então, a reanálise deste tema a este Plenário pois entendo não ser pertinente a mim, mas a todos que se aposentaram pela proporcionalidade.”
3.	Mediante sorteio, fui designado relator do feito (peça 73) .
	É o relatório.

não há.

Não atuou.

administrativo. pleito de servidor. indeferimento de pedido para inclusão de acréscimo percentual referente à gratificação de desempenho aos proventos. servidor aposentado com proventos calculados pela média das remunerações contributivas. impossibilidade. conhecimento. negativa de provimento.

ADMINISTRATIVO (ADM)

Secretaria-Geral de Administração

Em julgamento, recurso administrativo hierárquico interposto por Onesild José da Silva, servidor inativo deste Tribunal, matrícula 4205-6, contra decisão da Presidência que indeferiu pedido de revisão de seus proventos de aposentadoria mediante a consideração dos ditames da Resolução-TCU 281/2016, no que diz respeito à metodologia de cálculo da Gratificação de Desempenho ali prevista.
2.	Preliminarmente, registro que o pleito merece ser conhecido, por estar de acordo com o disposto nos arts. 107 e 108 da Lei 8.112/1990, c/c o art. 30 do Regimento Interno do TCU.
3.	Em síntese, o interessado sustenta que faz jus aos acréscimos percentuais previstos na Resolução-TCU 281/2016, que cuida da implementação da Gratificação de Desempenho aos servidores deste Tribunal. Sustenta o recorrente que o disposto no art. 3º, inciso II, daquele normativo, ser-lhe ia aplicável para fins de recálculo de seus proventos, porquanto os comandos ali delineados se estenderiam a todos os servidores inativos, indistintamente.
4.	Sobre essa questão, verifico que as decisões já exaradas nos autos, negando o sobredito pedido, estão em perfeita consonância com o arcabouço normativo que rege a questão, senão vejamos.
5.	Apenas para contextualizar, convém destacar que a Resolução-TCU 281/2016 sobreveio para regulamentar as disposições da Lei 12.776/2012, que estendeu aos inativos e pensionistas o percentual variável da gratificação de desempenho que excedia o piso, uma vez que, anteriormente, a vantagem lhes era consignada em percentual mínimo fixo. Importante frisar que, uma vez que somente o percentual mínimo era carreado aos proventos de aposentadoria, a contribuição previdenciária somente incidia sobre essa parcela, não alcançando a parte variável da gratificação de desempenho que excedia o piso. Significa que somente com o advento da Resolução-TCU 281/2016 é que a parcela excedente ao piso foi incluída na remuneração contributiva, incidindo sobre ela, a partir de então, a contribuição previdenciária, e passando ela, assim, a compor a base de cálculo dos proventos.
6.	Com efeito, o recorrente aposentou-se compulsoriamente aos 70 anos de idade, com proventos proporcionais, nos termos do art. 40, § 1º, inciso II, da Constituição Federal, em sua redação anterior ao advento da EC 88/2015. Nesse contexto, o cálculo dos seus proventos é regido pelo disposto nos seguintes parágrafos do mesmo art. 40:
“§ 3º Para o cálculo dos proventos de aposentadoria, por ocasião da sua concessão, serão consideradas as remunerações utilizadas como base para as contribuições do servidor aos regimes de previdência de que tratam este artigo e o art. 201, na forma da lei.
 (...) 
§ 8º É assegurado o reajustamento dos benefícios para preservar-lhes, em caráter permanente, o valor real, conforme critérios estabelecidos em lei.
 (...) 
§ 17. Todos os valores de remuneração considerados para o cálculo do benefício previsto no § 3° serão devidamente atualizados, na forma da lei.”
7.	Pois bem, a lei a que se referem os sobreditos dispositivos é a Lei 10.887/2004, que dispôs sobre a forma de cálculo e reajuste dos proventos de aposentadoria dos servidores, e da qual colaciono o seguinte:
“Art. 1o No cálculo dos proventos de aposentadoria dos servidores titulares de cargo efetivo de qualquer dos Poderes da União, dos Estados, do Distrito Federal e dos Municípios, incluídas suas autarquias e fundações, previsto no § 3o do art. 40 da Constituição Federal e no art. 2o da Emenda Constitucional no 41, de 19 de dezembro de 2003, será considerada a média aritmética simples das maiores remunerações, utilizadas como base para as contribuições do servidor aos regimes de previdência a que esteve vinculado, correspondentes a 80% (oitenta por cento) de todo o período contributivo desde a competência julho de 1994 ou desde a do início da contribuição, se posterior àquela competência.
 § 1o As remunerações consideradas no cálculo do valor inicial dos proventos terão os seus valores atualizados mês a mês de acordo com a variação integral do índice fixado para a atualização dos salários-de-contribuição considerados no cálculo dos benefícios do regime geral de previdência social.
 (...) 
Art. 15.  Os proventos de aposentadoria e as pensões de que tratam os arts. 1o e 2o desta Lei serão reajustados, a partir de janeiro de 2008, na mesma data e índice em que se der o reajuste dos benefícios do regime geral de previdência social, ressalvados os beneficiados pela garantia de paridade de revisão de proventos de aposentadoria e pensões de acordo com a legislação vigente. ”
8.	Conforme se verifica, o cálculo dos proventos iniciais decorre de média aritmética simples entre as maiores remunerações contributivas, atualizadas de acordo com o mesmo índice aplicável para os benefícios de regime geral. Ocorre que, no caso do interessado, o percentual variável da gratificação de desempenho que excedia o piso jamais integrou essa base contributiva, porquanto sua aposentadoria ocorreu em meados de 2010, enquanto que a inclusão da parte variável na base contributiva somente ocorreu em 2016, com o advento da Resolução-TCU 281/2016, conforme já esclarecido. Não há, na Lei 10.887/2004, previsão para considerar valores que não compunham a remuneração contributiva do servidor, o que, por si, afasta qualquer pretensão de incluir a parcela variável da gratificação de desempenho na base de cálculo do valor inicial dos proventos do recorrente. Repiso, essa parcela jamais integrou sua remuneração contributiva.
9.	Quanto ao reajuste desse valor inicial, a Lei é clara ao fixar que ele se dará na mesma data e índice aplicáveis aos benefícios do regime geral. Da mesma forma, não há, ali, qualquer previsão de reajustes em razão de alterações ocorridas na estrutura remuneratória dos servidores ativos. É que esse é um atributo exclusivo daqueles que tenham se aposentado ou venham se aposentar com proventos calculados com base na remuneração do cargo efetivo, ou seja, com paridade. Daí a afirmação exaustivamente feita ao longo destes autos no sentido de que o interessado, por não ter se aposentado com fundamento em regra constitucional que garante a paridade, não faz jus a alterações remuneratórias ocorridas na carreira que integrou. O que se observa é que o recorrente insiste em afirmar que não pleiteia a paridade, mas, ao mesmo tempo, busca auferir vantagem remuneratória que somente se aplica a servidores cujos proventos de aposentadoria tenham essa propriedade, o que não merece guarida.
10.	Aliás, a alegação de que a literalidade do art. 3º, inciso II, da Resolução-TCU 281/2016 não faz menção a servidores inativos que tenham se aposentado com paridade, de forma que o recorrente também deveria dele se beneficiar, não lhe oferece melhor sorte. Conforme esclarecido, a referida Resolução somente veio regulamentar a nova forma de cálculo da Gratificação de Desempenho prevista na Lei 12.776/2012. Assim, tanto na Lei 12.776/2012 quanto na Resolução-TCU 281/2016, a referência a servidores inativos naturalmente exclui aqueles que tenham se aposentado sem paridade, porquanto alterações na estrutura remuneratória somente alcançam os proventos reajustados pela paridade, o que não é o caso do recorrente, como decorrência imediata do fundamento constitucional de sua inativação.
11.	Nesse sentido, não tem relevância a natureza da parcela, se é vencimento básico, gratificação de controle externo ou gratificação de desempenho. Qualquer alteração na forma de cálculo de qualquer vantagem que compõe a remuneração do cargo efetivo, seja ela vinculada ou não ao desempenho do servidor, não interfere na base de cálculo dos proventos daqueles que tenham se aposentado pela média das remunerações contributivas, pelo simples fato de que essas alterações não retroagem para fazer incluir novos valores ou parcelas em bases contributivas passadas. Não se trata de desconhecer ou ignorar o desempenho funcional do servidor. Aliás, o interessado, quando ativo, recebeu a parcela variável da Gratificação de Desempenho, em evidente reconhecimento da qualidade de sua atuação profissional, mas essa parcela não integrou sua base contributiva para fins previdenciários, e essa questão não foi objeto da Lei 12.776/2012 ou da Resolução-TCU 281/2016.
12.	Nesse cenário, não tendo sido apresentados elementos capazes de infirmar a decisão vergastada, cumpre ao TCU negar provimento ao presente pleito, mantendo o indeferimento ao pedido do interessado.
	Ante o exposto, voto por que o Tribunal adote a deliberação que ora submeto à apreciação deste Colegiado.
TCU, Sala das Sessões Ministro Luciano Brandão Alves de Souza, em 5 de junho de 2019.
Ministro BRUNO DANTAS 
Relator